【裁判字號】    94,訴,1575
【裁判日期】    950822
【裁判案由】    偽造文書
【裁判全文】
臺灣高雄地方法院刑事判決              94年度訴字第1575號
公  訴  人  臺灣高雄地方法院檢察署檢察官
被      告  丙○○
選任辯護人  陳嘉銘律師
上列被告因偽造文書案件，經檢察官提起公訴（93年度偵字第
20192 號），本院判決如下：
    主  文
丙○○無罪。
    理  由
一、公訴意旨係以：被告丙○○係「震興小客車租賃有限公司」
    （下稱震興公司）之負責人，明知於民國91年2 月10日凌晨
    ，由丁○○之子莊士原所駕駛之車牌號碼JJ-2759 號自小客
    車，係案外人潘建文向震興公司所租賃，簽訂租賃契約書時
    ，並未約定連帶保證人，嗣因同日2 時30 分 許，莊士原駕
    駛上開自小客車搭載潘建文，沿屏東縣恆春鎮台二十六線，
    由南向北方向行駛，途經上揭道路31.5公里處時，因車輛橫
    向侵入南下車道而肇事（莊士原因傷重而呈植物人狀態；潘
    建文則已死亡），丙○○為免損失，竟與年籍姓名不詳之人
    ，共同基於偽造文書及偽造署押之犯意聯絡，以肇事辦理乘
    客險為由，向丁○○索取莊士原駕駛執照，丁○○不疑有他
    ，旋於91年2 月19日向高雄市監理處代辦補發莊士原之駕駛
    執照，並將駕駛執照交付丙○○；丙○○即與年籍姓名不詳
    之人，於91年間某日，在不詳處所，未經莊士原授權或同意
    ，於前潘建文簽訂之租賃契約書上，偽造莊士原之簽名於連
    帶保證人欄位上，繼而持向法院起訴請求損害賠償，嗣丁○
    ○出庭應訊聲請閱卷後始發現上情；因認被告丙○○犯有刑
    法216 條、第210 條之行使偽造私文書罪嫌等語。
二、證據能力方面─
  (一)按被告以外之人（包括證人、鑑定人、告訴人、被害人及共
    同被告等）於檢察事務官、司法警察官或司法警察調查中所
    為之陳述，與審判中不符時，其先前之陳述具有較可信之特
    別情況，且為證明犯罪事實存否所必要者，得為證據，刑事
    訴訟法第159 條之2 定有明文；依反面解釋，被告以外之人
    於檢察事務官、司法警察官或司法警察調查中所為之陳述，
    與審判中相符時，其上開陳述，即無作為證據之必要。經查
    ，證人即告訴人丁○○於警詢之陳述與其於本院之證述內容
    並無不符情形，其警詢筆錄即無上開得為證據之適用，先予
    敘明。
  (二)又按證人、鑑定人依法應具結而未具結者，其證言或鑑定意
    見，不得作為證據，刑事訴訟法第158 條之3 定有明文。又
    被告以外之人於偵查中向檢察官所為之陳述，除顯有不可信
    之情況者外，得為證據，同法第159 條之1 第2 項亦有明文
    。告訴人丁○○於本案偵查中，係以告訴人之身分接受檢察
    官之訊問，其陳述涉及被告犯案部分，係居於證人之地位，
    自應依同法第186 條第1 項規定命其具結，使被告知悉其有
    據實陳述之義務，以擔保證言之真實性，該供述證據始具證
    據能力。惟告訴人丁○○於偵查之陳述，未經檢察官踐行人
    證之法定調查程序，揆諸前揭規定，其陳述涉及被告部分，
    自不得作為證據。至證人潘德性、莊士峰於偵查中之證述，
    既已依證人程序具結，並經被告之辯護人當庭表示意見，本
    院審酌其陳述時之外部條件，並無顯不可信之情況，依上開
    規定，證人莊士峰於偵查中向檢察官所為之陳述，即具證據
    能力。
  (三)其餘起訴書證據清單所載之證據，雖為被告以外之人於審判
    外之書面陳述，原無證據能力，惟於本院調查證據時，被告
    、辯護人及檢察官均知該書面陳述係審判外之言詞或書面證
    據，有不得為證據之情形，惟均未於言詞辯論終結前聲明異
    議，本院審酌上開書面陳述作成時均無外力影響，認為適當
    ，依刑事訴訟法第159 條之5 第2 項規定，得作為證據。
三、公訴人起訴之依據及被告之辯解─
  (一)公訴人認被告丙○○涉犯刑法216 條、第210 條之行使偽造
    私文書罪嫌，無非係以告訴人之指訴、被告之供述、臺灣高
    雄地方法院檢察署93年5 月31日公務電話紀錄、高雄市監理
    處高監二字第0930011104號函附莊士原汽車駕駛人各項異動
    登記申請書資料、JJ-2759 號自小客車租賃契約書2 件及前
    開契約書上所附莊士原之駕駛執照為據。
  (二)訊據被告丙○○否認有何偽造文書犯行，辯稱：租車時伊不
    在場，不知當時情形，但租賃契約書上之連帶保證人資料公
    司不可能知道，不可能偽造，且申請保險理賠，不需要連帶
    保證人，偽造連帶保證人，對伊無任何利益等語。
四、本院對證據之判斷─
  (一)按犯罪事實應依證據認定之，無證據不得認定犯罪事實；不
    能證明被告犯罪者，應諭知無罪之判決，刑事訴訟法第154
    條第2 項、第301 條第1 項前段分別定有明文。次按認定不
    利於被告之事實須依積極證據，苟積極證據不足為不利於被
    告事實之認定時，即應為有利於被告之認定（最高法院30年
    臺上字第816 號判例意旨參照）；認定犯罪事實所憑之證據
    ，雖不以直接證據為限，間接證據亦包括在內；然而無論直
    接或間接證據，其為訴訟上之證明，須於通常一般之人均不
    致有所懷疑，而得確信其為真實之程度者，始得據為有罪之
    認定，倘其證明尚未達到此一程度，而有合理之懷疑存在時
    ，因而為無罪之判決，尚不得任意指為違法（最高法院76年
    臺上字第4986號判例意旨參照）。又檢察官對於起訴之犯罪
    事實，倘其所提出之證據，不足為被告有罪之積極證明，或
    其指出之證明方法，無從說服法院以形成被告有罪之心證，
    基於無罪推定之原則，自應為被告無罪判決之諭知（最高法
    院92年臺上字第128 號判例意旨參照）。
  (二)查本件卷內所附小客車租賃契約書有二，一為連帶保證人欄
    填載為莊士原者（見93發查36號卷第12頁），一為連帶保證
    人欄為空白者（見上開卷第22頁）。據告訴人丁○○於本院
    證稱：連帶保證人空白之契約是法院開庭時保險公司提出之
    繕本所附，潘建文父親也拿給我一份等語。惟經本院調取92
    年保險字第5 號給付保險金事件全卷（原告：莊士原，被告
    華南產物保險股份有限公司《下稱華南保險公司》），卷內
    未見華南保險公司曾提出任何連帶保證人空白之契約，反係
    告訴人於92年2 月17日所提民事說明狀附有連帶保證人空白
    之租賃契約，顯見告訴人所稱係保險公司提出之繕本中所附
    ，並無所據。復經證人即華南保險公司承辦人員乙○○當庭
    提出附有診斷證明書、行車執照、綜合保險投保內容、事故
    現場圖及連帶保證人空白之契約等之文件（見本院卷第
    129-135 頁），並證稱：原先是收到載有連帶保證人之契約
    ，上有傳真日期為91年3 月5 日，連帶保證人空白之契約則
    因沒有傳真日期，該份文件是在91年3 月19日我調到旗山後
    有人送來的等語；足證連帶保證人空白之契約確非由保險公
    司提出，應屬明確。
  (三)再證人甲○○於本院證稱：潘德性有把空白契約書給我們看
    ，上只有潘建文簽名，當時他說是在車子置物箱拿出來的，
    我有交影本給告訴人保管等語；證人潘德性於偵查中亦證稱
    ：車禍次日我弟弟在車上找到契約書，印象中好像沒有寫保
    證人等語（見93他1447號卷第29頁），足證告訴人所稱契約
    書係潘建文父親交付乙節，尚屬可信。
  (四)被告於警詢、偵查中均自承莊士原駕照影本係租車時提供，
    作為擔保之用，且該駕照經證實係於事故發生（91年2 月10
    日）後之91年2 月19日始申請補發，有台灣高雄地方法院檢
    察署93年5 月31日公務電話紀錄、高雄市監理處93年5 月20
    日高監二字第0930011104號（93他1447號卷第87-88 頁）、
    94年2 月23日高市監密二字第0940004110號函（93偵20192
    號卷第20頁）在卷可查，是被告辯稱駕照於租車時即已提供
    云云，顯非事實。又震興公司業已獲得華南保險公司理賠車
    體損失新台幣244,430 元，有華南保險公司汽車險理賠出險
    通知書、汽車保險賠款滿意書在卷可查，故汽車租賃契約有
    無填載連帶保證人，確與震興公司得否申請保險賠付無關。
    惟震興公司曾於92年8 月25日具狀向本院提起損害賠償之訴
    （本院92雄簡第3176號），主張莊士原為承租人之連帶保證
    人，應賠償出租車輛經保險公司賠償後不足額部分及營業損
    失等之損害，是有無連帶保證人存在，對被告而言，確有利
    害關係，被告所辯，並無任何利益云云，顯不可信。
  (五)查卷附小客車租賃契約書第18條載明：「本契約一式二份，
    由甲、乙雙方各執一份為憑」，是租賃契約書存有二份，應
    堪確定。據被告稱：承辦人陸清復（已死亡）言契約書有二
    份，原本契約書保證人是沒有，但後來檢查車子，他們再回
    來寫保證人，所以只寫一份，另一份就漏掉，契約書是一式
    二份等語。再就載有連帶保證人及連帶保證人為空白之二件
    契約觀之，就載有連帶保證人部分，其上所記載連帶保證人
    莊士原之姓名、出生日期、永久地址、身分證字號等資料，
    確可自告訴人提供之駕駛執照得知，至電話部分（同時載有
    家中號碼0000000 及手機號碼00000000000項），則無從自
    上開駕駛執照得知，以被告為車禍事故曾與告訴人聯絡，被
    告得以知悉告訴人家中電話號碼，並不足為奇，惟就手機號
    碼部分，則顯有究明之必要，經查：
  (1)證人即莊士原之兄莊士峰於偵查中證稱：0000000000號碼係
    伊申辦交莊士原使用，車禍後放在家中未使用，被告是否知
    悉該號碼，伊不清楚等語（93他1447號卷第79頁）；是上開
    號碼確為莊士原所使用，且車禍後未再使用，則被告應無於
    車禍後得知之可能，即為明確。
  (2)0000000000手機號碼確以莊士原名義於88年11月27日申請使
    用，嗣於91年4 月21日退租由莊士峰申請使用，亦有泛亞電
    信用戶基本資料附卷可憑（見本院卷第76頁），足證上開手
    機號碼除由莊士原提供之外，被告應無從得知。
  (3)據上可知，被告提出據以申請保險公司賠付之租賃契約既記
    載有連帶保證人莊士原之手機號碼，而此號碼顯非被告或其
    僱用之人所能得知，則連帶保證人之填載應係在莊士原同意
    之下所為，縱使非莊士原所親為，亦係經其授權後所為。是
    被告應無偽造莊士原簽名之犯行可言。
  (六)綜上所述，本件檢察官據以起訴之證據，顯不足為被告有罪
    之積極證明，其指出之證明方法，亦無從說服本院以形成被
    告有罪之心證，縱被告上開抗辯或辯解不足採信，亦難逕為
    不利被告之認定。揆諸上開說明，本諸無罪推定原則，自應
    為被告無罪之諭知。
據上論斷，應依刑事訴訟法第301 條第1 項，判決如主文。
中    華    民    國    95    年    8     月    22    日
                    刑事第六庭  審判長法  官  黃建榮
                                      法  官  楊佩蓉
                                      法  官  李  蓓
以上正本證明與原本無異。
如不服本判決，應於收受送達後10日內向本院提出上訴書狀（應
附繕本）。
中    華    民    國    95    年    8     月    22    日
                                      書記官  何慧娟


司法院資訊處製作；財團法人民間司法改革基金會備份。
